最高法院刑事判決　　　　　　　　　　　　　　　九十一年度台上字第七四二二號
　　上　訴　人　辛○○
　　　　　　　　丁○○
　　　　　　　　己○○
　　　　　　　　戊○○
　　　　　　　　癸○○
　　　　　　　　甲○○
　　　　　　　　壬○○
　　　　　　　　乙○○
　　　　　　　　丙○○
　　　　　　　　庚○○
　　右二人共同
　　選任辯護人　陳克城律師
　　　　　　　　劉佳田律師
右上訴人等因違反貪污治罪條例案件，不服台灣高等法院台中分院中華民國八十九年
九月八日第二審更審判決（八十八年度重上更(一)字第六五號，起訴案號：台灣台中地
方法院檢察署八十四年度偵字第三五一一號、第四三０九號、第九０一四號、第七六
八五號），提起上訴，本院判決如左：
    主  文
原判決關於辛○○、丁○○、己○○、戊○○、癸○○、甲○○、壬○○、乙○○、
丙○○、庚○○部分撤銷，發回台灣高等法院台中分院。
    理  由
本件原判決認定上訴人辛○○、丁○○、己○○、戊○○、癸○○、甲○○、壬○○
、乙○○、丙○○、庚○○有其事實欄所載之犯行，因而撤銷第一審科刑之判決，改
判依牽連關係從一重仍均論處辛○○、丁○○、戊○○、己○○、庚○○、丙○○共
同連續依據法令從事公務之人員，對於主管之事務，直接圖利罪刑；又皆論處癸○○
、甲○○、壬○○、乙○○連續依據法令從事公務之人員，對於非主管或監督之事務
，利用職權機會圖利罪刑。固非無見。
惟查：（一）、未經參與審理之法官參與判決者，其判決當然違背法令，刑事訴訟法
第三百七十九條第十三款定有明文。本件依原審更審民國八十九年八月二十五日審判
筆錄之記載，參與審理之審判長法官為羅禮政，法官為蔡聰明、李寶堂，同日並即辯
論終結（原審卷(二)第五十九頁），而判決書則載明參與判決之審判長法官為羅禮政，
法官為蔡聰明、陳欣安，其中法官陳欣安顯係未參與審理而參與判決，其判決當然為
違背法令。（二）、科刑之判決書，須將認定之犯罪事實詳記於事實欄，然後於理由
欄內逐一說明其所憑之證據及認定之理由，使事實與理由兩相一致，方為合法，倘事
實欄已有敘及，而理由欄內未加說明，即屬判決理由不備之違法。原判決事實欄一認
定辛○○係台北市稅捐稽徵處大安分處財產股稅務員，於事實欄二認定戊○○係台中
市稅捐稽徵處財產稅助理稅務員，二人均負責地價稅事宜，調取個人財產資料為其等
主管之事務。但辛○○一再否認調取個人財產資料為其主管之事務，原判決就此部分
事實之認定及辛○○上開辯解，並未說明所憑之證據及指駁辛○○之辯解不足採納之
理由，自有判決理由不備之違法。又如調取個人財產資料為二人之主管事務，而二人
又違法將個人財產資料交付他人，並向劉盛豐收取報酬，則收受之報酬是否與其職務
上有相當對價關係？此攸關其二人應成立何種罪名，自應予以調查釐清。（三）、原
判決認定辛○○、丁○○自八十三年八月間某日起至八十四年二月八日止，受劉盛豐
委託代查個人財產資料每月二、三十件不等，每件得報酬新台幣（下同）二百元，共
圖得一萬六千元；但就認定每月代查件數達二、三十件，於理由中亦未說明其憑據，
同有理由不備之違誤。另依原判決所認定辛○○、丁○○二人之犯罪時間前後約八個
月，每月代查均有二、三十件，每件二百元，則合計至少在三萬二千元以上，原判決
卻認僅有一萬六千元，前後已有矛盾。再原判決理由欄五所引丁○○於法務部調查局
台中市調查站（下稱調查站）之供述，係稱劉盛豐（業經判刑確定）將所須查之資料
傳真至其辦公室轉交辛○○；然原判決事實欄卻記載劉盛豐傳真至台北縣中和市○○
路○段二四二巷十九弄二十四號四樓給丁○○，該處似為其居所而非所謂代書辦公室
，此部分認定亦屬理由矛盾之違誤。（四）、科刑判決認定之事實，倘與所採之證據
不相適合，即屬證據上理由矛盾，其判決當然違背法令。原判決事實欄二認定於八十
三年二月至同年十二月間由己○○將劉盛豐欲查之資料交由蔡松雄（原審另案審理）
轉交戊○○，於八十三年二月間及十一月間，兩次由己○○透過蔡松雄轉交戊○○各
八千元報酬；另自八十三年十二月以後由己○○直接將劉盛豐欲查之資料交予戊○○
，己○○並直接交付三次各一萬元予戊○○，戊○○計得四萬六千元、己○○得二十
二萬二千元之不法利益。於理由欄六，以此部分事實，業據戊○○、己○○於調查局
及歷次偵審中，供認不諱，核與劉盛豐供述情節相符，復經證人葉美玉證明無異等為
其所憑之證據。然己○○於調查站訊問時就此部分係供認由劉盛豐提供傳真機後，伊
直接請戊○○代查，每件為一千元，每月由劉盛豐付伊三萬元，伊分給戊○○一萬元
；於檢察官訊問時稱每月得二萬元（他字第一八二號卷(一)第八十頁正反面、第八十七
頁正面）。而劉盛豐則供稱自提供傳真機予己○○後，每件提高為一千元，每月寄給
己○○二至三萬元等語（八十四年度他字一八二號卷(二)第一六六頁反面）。原判決認
定己○○獲利之金額，似與上揭卷內資料不符，有判決理由矛盾之違法。另刑法之共
同正犯，雖應就全部犯罪結果負其責任，但科刑時，仍應審酌刑法第五十七條各款所
列情狀，分別依情節按比例原則、平等原則為量刑輕重之標準，非必科以同一之刑。
戊○○、己○○二人雖為共犯，但原判決既認戊○○獲利四萬六千元，己○○獲利則
達二十二萬二千元，乃竟未分別其二人犯罪情狀，為量刑輕重之標準，而量處同一之
刑，是否合乎妥當性，亦非無疑。（五）、貪污治罪條例第六條第四款規定，依據法
令從事公務之人員，對於非主管或監督之事務，利用職權機會或身分圖利罪，必須行
為人之身分，對於該事務有某種影響力，而據以圖利。又利用機會圖利，亦必須行為
人對該事務，有可憑藉影響之機會，方屬相當。本件原判決於事實欄認定，癸○○為
宜蘭縣稅捐稽徵處房屋稅課協辦人，協辦房屋稅業務；壬○○為彰化縣稅捐稽徵處營
業稅課承辦人，負責營業稅業務；調取個人財產資料均非二人主管或監督之事務；甲
○○係台灣省政府公共事務管理處技工，調取公司登記資料，非其主管或監督之事務
；乙○○為中區電信管理局（現已改為中華電信股份有限公司台灣中區電信公司）工
務處第二線路中心技術員，電話使用人戶籍資料之保管與調取非其主管或監督之事務
；因而均論處其等上開圖利罪刑。但對於其等如何就調取個人財產資料等事務有何影
響力及可憑藉影響之機會，未於判決理由內加以說明，亦有理由不備之違法。（六）
、原判決事實欄三認定，癸○○係利用不知情之其財產稅課臨時人員李孟芬查得劉盛
豐欲查詢個人財產資料後以電話告知；但於理由欄並未說明其利用不知情之李孟芬犯
罪屬間接正犯，又於原判決理由欄十三，逕認癸○○直接或間接知道劉盛豐係徵信社
人員，非但未說明其所憑之證據，復與劉盛豐於調查站所供除辛○○、應素芳、甲○
○、己○○知道其係徵信社人員外，其餘人均以為其係商賈（他字第一八二號卷(二)第
一六九頁正面）之情形不符，均有理由不備及矛盾之違誤。（七）、原判決事實欄五
認定壬○○計圖得三萬七千元之不法利益，已於八十四年一月底返還劉盛豐；但於理
由欄九，以壬○○供稱該款係於八十四年六月寄還，就返還時間已有理由矛盾之違法
。另原判決事實欄記載劉盛豐將匯票寄至南投縣草屯鎮○○路四０二巷十五號壬○○
住處，但該住址係甲○○之住所，原判決此記載亦有疏漏。（八）、原判決於理由欄
十，指乙○○犯罪時間自八十二年底至八十四年二月間，以保守每月代查十件，八十
三年六月起每件一千元，之前每件為二百元、五百元，則乙○○於偵查中自白其計得
十萬元應屬可信，乙○○及林西飛（已判刑確定）於審理中均稱只有三萬元，不足採
信。但乙○○於原審曾具狀主張林西飛於八十四年三月九日調查站訊問時曾供稱，其
國仲徵信社自八十二年九月至八十三年五月因生意不佳而申請暫停營業等語，請求予
以調查（原審卷(二)第一七四頁反面、他字第一八二號卷(四)第一三六頁正面）。此項主
張是否屬實，影響乙○○犯罪時間及所得之認定，客觀上自有調查之必要，原審未予
調查，有證據調查未盡之違法。以上，或為上訴意旨所指摘，或為本院得依職權調查
之事項，應認原判決關於上訴人等十人部分仍有撤銷發回更審之原因。原判決理由欄
十五就己○○不另為無罪諭知部分，基於審判不可分之原則，應一併予以發回。又貪
污治罪條例第六條已於九十年十一月七日修正公布，同年月九日生效，發回後宜注意
及之。
據上論結，應依刑事訴訟法第三百九十七條、第四百零一條，判決如主文。
中      華      民      國    九十一    年     十二     月    二十六    日
                              最高法院刑事第十二庭
                                  審判長法官  張  淳  淙
                                        法官  謝  俊  雄
                                        法官  蘇  振  堂
                                        法官  張  春  福
                                        法官  呂  丹  玉
      右正本證明與原本無異
                                              書  記  官
中      華      民      國    九十二    年      一      月      三      日
